【裁判字號】    94,重訴,230
【裁判日期】    951212
【裁判案由】    所有權移轉登記等
【裁判全文】
臺灣高雄地方法院民事判決             94年度重訴字第230號
原      告  戊○○
原      告  丙○○
原      告  丁○○
前列三人共同
訴訟代理人  張標全律師
被      告  乙○○
被      告  甲○○
前列二人共同
訴訟代理人  陳魁元律師
當事人間所有權移轉登記等事件，本院於民國95年11月28日言詞
辯論終結，判決如下：
  主  文
原告之訴及假執行之聲請均駁回。
訴訟費用由原告負擔。
  事實及理由
一、原告起訴主張：原告戊○○之父陳萬吉於民國（下同）81、
    82年間，將其所有坐落於高雄市○○區○○段4 小段960 地
    號等多筆土地與建商合建，分得10餘棟建物，陳萬吉即將其
    所有之土地及分得之建物，分別贈與長子戊○○、次子陳雄
    河及三子陳和誠，直接登記該三人或其等指定之人，惟該等
    土地及建物之使用、收益仍由陳萬吉負責管理，由其出租、
    收取租金及繳納地價稅與房屋稅，並負責保管土地之所有權
    狀。訴外人陳和誠為原告戊○○之弟，原告丙○○、丁○○
    之叔父，被告乙○○、甲○○為訴外人陳和誠之子，訴外人
    黃榮富為陳和誠之妻舅，陳和誠等人明知未經所有人即原告
    三人之同意，利用身為陳萬吉親屬之機會，趁機取得原告寄
    放於陳萬吉處之印鑑章及所有權狀，偽造土地（建築改良物
    ）買賣所有權移轉契約書、申請書、公證書等文書，並與黃
    榮富、被告乙○○、被告甲○○共同基於不法所有之意圖，
    及使公務員登載不實之犯意聯絡，將如附表所示之土地分別
    移轉登記予黃榮富、乙○○、甲○○所有，足以生損害於原
    告之所有權及地政機關對於不動產登記之正確性，茲將其移
    轉情形略述於后：
  (一)系爭坐落於高雄市○○區○○段4 小段832 地號土地（如附
    表(一)），原登記為戊○○、陳雄河、陳和誠三人共有，每人
    持分3 分之1 ，詎黃榮富、乙○○、陳和誠竟為不法意圖所
    有，並基於共同犯意之聯絡，未經所有人原告戊○○之同意
    ，利用陳和誠身為陳萬吉親屬之機會，取得原告寄放於陳萬
    吉處之印鑑章及所有權狀，擅自將上開土地所有權以買賣為
    由，於84年6 月移轉登記予黃榮富，黃榮富於85年4 月19日
    移轉登記予被告乙○○所有。
  (二)系爭門牌號碼高雄市○○區○○路686 號建物（如附表(二)）
    ，原登記為戊○○、陳雄河、陳和誠共同，每人持分3 分之
    1 ，詎被告乙○○、陳和誠竟基於不法所有之意圖，共同犯
    意之聯絡，未經原告戊○○及丁○○之同意，利用身為陳萬
    吉親屬之機會，取得原告二人寄放於陳萬吉處之印鑑章及所
    有權狀，擅自將上開建物之所有權以買賣為由，於84年6 月
    移轉登記予原告丁○○，復於85年4 月2 日移轉登記予被告
    乙○○所有。
  (三)系爭坐落於高雄市鎮1 小段1089地號土地（如附
    表(三)），原登記為陳雄河、陳和誠、丙○○共有，每人持分
    3 分之1 ，詎被告乙○○、陳和誠竟基於不法所有之意圖，
    共同犯意之聯絡，未經原告即所有人丙○○之同意，利用被
    告身為陳萬吉親屬之機會，取得原告寄放於陳萬吉處之印鑑
    章及所有權狀，擅自將上開土地之所有權以買賣為由，於85
    年4 月8 日移轉登記予原告乙○○所有。
  (四)系爭坐落於高雄市○○區○○段2 小段672 地號土地（如附
    表(四)），原登記為陳和誠、丙○○共有，每人持分2 分之1
    ，詎被告乙○○、陳和誠竟基於不法所有之意圖，共同犯意
    之聯絡，未經所有人丙○○之同意，利用被告身為陳萬吉親
    屬之機會，取得原告寄放於陳萬吉處之印鑑章及所有權狀，
    擅自將上開土地所有權以買賣為由，於85年4 月8 日移轉登
    記予被告乙○○所有。
  (五)系爭坐落於高雄市○○區○○段2 小段694 之3 地號土地及
    其上門牌號碼高雄市○○區○○路46巷2 號建物（如附表(五)
    ），原登記為戊○○所有，詎被告乙○○、陳和誠竟基於不
    法所有之意圖，共同犯意之聯絡，未經原告戊○○及丁○○
    之同意，利用被告身為陳萬吉親屬之機會，取得原告二人寄
    放於陳萬吉處之印鑑章及所有權狀，擅自將上開建物所有權
    以買賣為由，於84年6 月27日移轉登記予丁○○，復於85年
    4 月2日移轉登記予被告乙○○所有。
  (六)系爭坐落於高雄市○○區○○段2 小段694 之1 地號土地持
    分1000分之99及其上門牌號碼高雄市○○區○○路34號建物
    （如附表(六)），原登記為丁○○所有，詎被告乙○○、陳和
    誠竟為不法意圖所有，並基於共同犯意之聯絡，未經原告所
    有人丁○○之同意，利用被告身為陳萬吉親屬之機會，取得
    原告寄放於陳萬吉處之印鑑章及所有權狀，擅自將上開土地
    及建物所有權以買賣為由，於85年10月8 日移轉登記予被告
    乙○○所有。
  (七)系爭坐落於高雄市○○區○○段2 小段694 之1 地號土地持
    分1000分之98及其上門牌號碼高雄市○○區○○路32號建物
    （如附表(七)），原登記為丁○○所有，詎被告甲○○、陳和
    誠竟為不法意圖所有，並基於共同犯意之聯絡，未經原告所
    有人丁○○之同意，利用被告身為陳萬吉親屬之機會，取得
    原告寄放於陳萬吉處之印鑑章及所有權狀，擅自將上開土地
    及建物所有權以買賣為由，於85年10月8 日移轉登記予被告
    甲○○所有。民國92年4 月22日陳萬吉去世後，原告等為處
    理遺產事宜，清查委由陳萬吉保管之土地、建物資料，始發
    現上情。原告乃於92年10月提出偽造文書等之告訴，經臺灣
    高雄地方法院檢察署檢察官為不起訴處分，惟原告的諸多證
    據未予調查，聲請再議中，因故意或過失不法侵害他人之權
    利者，負損害賠償責任。又無法律上之原因而受利益，致他
    人受損害者，應返還其利益。又所有人對於無權占有或侵奪
    其所有物者得請求返還之。對於妨害其所有權者，得請求除
    去之。民法第184 條第1 項、陳179 條第1 項、第767 條分
    別定有明文，爰依侵權行為、不當得利及所有權之法律關係
    ，請求被告等移轉所有權登記與原告等，並返還之，以回復
    原狀，為此求為判決：
    被告乙○○應將坐落如附表(一)所示土地所有權移轉登記與原
    告戊○○，並將土地返還原告戊○○。
    被告乙○○應將坐落如附表(二)所示建物所有權移轉登記與原
    告戊○○，並將建物返還原告戊○○。
    被告乙○○應將坐落如附表(三)所示土地所有權移轉登記與原
    告丙○○，並將土地返還原告丙○○。
    被告乙○○應將坐落如附表(四)所示土地所有權移轉登記與原
    告丙○○，並將土地返還原告丙○○。
    被告乙○○應將坐落如附表(五)所示土地及建物所有權移轉登
    記與原告戊○○，並將土地及建物返還原告戊○○。
    被告乙○○應將坐落如附表(六)所示土地及建物所有權移轉登
    記與原告丁○○，並將土地及建物返還原告丁○○。
    被告甲○○應將坐落如附表(七)所示土地及建物所有權移轉登
    記與原告丁○○，並將土地及建物返還原告丁○○。
    訴訟費用由被告乙○○、甲○○負擔。
    原告願供擔保，請准宣告假執行。
二、被告則以：原告主張被告盜用原告印鑑章、所有權狀，偽造
    土地買賣所有權移轉契約書、公證書等事實，未見原告提出
    任何證據以實其說，被告否認以外，並請原告儘快提出證據
    ，原告也不否認本案系爭不動產在陳萬吉生前係由陳萬吉1
    人掌控，其它子孫根本無法過問，而陳萬吉與丙○○同住，
    也未與被告同住，則被告如何盜用印鑑偽造文書，而且盜用
    及偽造次數多達5 筆，未免不符常情。若非陳萬吉生前自己
    所為，根本不可能辦到，原告附表2 及附表5 之不動產，原
    告主張被告盜用印鑑偽造文書過戶給原告丁○○10個月後再
    過戶給被告，被告上述犯罪手法未免太過拙劣，令人不敢置
    信，被告乙○○及其父親陳和誠前曾就原告主張之附表1 之
    土地及其上附表2 之建物，因原告丙○○擅自偽造陳和誠及
    乙○○名義出租給案外人陳王麗美，向臺灣高雄地方法院提
    起自訴（自訴案號乙○○部分為92年自字第386 號癸股，陳
    和誠部分為93年自字第96號亨股），丙○○於上揭二件自訴
    案中均坦承上述不動產是陳萬吉生前指定過戶給被告。丙○○竟於本案指控被告2 人盜用印鑑偽造文書，未免互相矛盾
    。而且丙○○於乙○○的自訴案件中，經調解後丙○○自認
    理虧也將收取的租金返還給乙○○，如果乙○○有盜用印鑑
    偽造文書，丙○○豈會甘願返還租金等語置辯，求為判決如
    主文所示。
三、按當事人主張有利於己之事實者，就其事實有舉證之責任，
    民事訴訟法第277 條前段定有明文。本件原告主張陳萬吉（
    民國92年4 月22日去世）生前將其所有坐落高雄市○○區○○段4 小段960 號等多筆土地與建商合建，分得土地及建物
    10多棟，分別贈與其子戊○○、陳雄河、陳和誠或其指定之
    人，惟其使用、收益、出租及繳納地價稅及房屋稅均由陳萬
    吉負責並保管土地所有權狀等為兩造不爭執。經查：原告主
    張被告於85年間向陳萬吉取得原告存放其處之印鑑及所有權
    狀偽造契約將附表之房地所有權移轉登記固為被告否認，退
    步言之：如依原告主張之事實，則被告於85年間將系爭房、
    地辦理所有權移轉登記，其地價稅、房屋稅納稅義務人隨之
    變更，陳萬吉豈有未發現之理，仍願照變更後之稅單繳納稅
    捐，期間自85年至92年間陳萬吉死亡止，達7 年之久，顯有
    違常情，是系爭房、地所有權移轉登記為陳萬吉本意，並經
    原告同意，被告並無偽造文書，應可認定。次查：原告認被
    告就同一事件涉有偽造文書罪嫌提出告訴，經臺灣高雄地方
    法院檢察署檢察官偵查結果，並無證據足以證明被告犯罪等
    ，有該署94年度偵續字第103 號及臺灣高等法院高雄分院檢
    察署95年度上聲議字第530 號不起訴處分書及再議處分書各
    1 份附卷可查，益證被告並無偽造文書辦理所有權移轉登記
    事宜，此外原告並未能舉證證明被告偽造文書之行為，依首
    揭說明，被告所辯堪可採信，從而原告之主張自難准許，其
    假執行之聲請亦失所附麗，應併駁回之。
四、兩造其餘攻擊方法均不影響本案之判決，因之不予一一論述
    。
五、結論：原告之訴為無理由，依民事訴訟法第85條第1 項，判
    決如主文。
中    華    民    國    95    年    12    月    12    日
                  民事第六庭  法  官  廖正雄
正本係照原本作成。
如不服本判決，應於送達後20日內，向本院提出上訴狀並表明上
訴理由，如於本判決宣示後送達前提起上訴者，應於判決送達後
10日內補提上訴理由書（須附繕本）。
中    華    民    國    95    年    12    月    12    日
                              書記官  許雅惠
附表(一)
┌─┬────────────┬───────┬────┐
│土│    地            點    │  面      積  │權利範圍│
│地├────────────┼───────┼────┤
│標│高雄市○○區○○段4 小段│849.25平方公尺│3分之1  │
│示│832號                   │              │        │
└─┴────────────┴───────┴────┘
附表(二)
┌─┬────┬────┬───────────┬───┐
│  │建    號│建物門牌│     面      積       │ 權利 │
│  │        │        │                      │ 範圍 │
│建├────┼────┼───────────┼───┤
│  │高雄市小│高雄市小│總面積:971.34 平方公尺│3分之1│
│物│港區青島│港區宏平│一層:400.07平方公尺   │      │
│  │段4 小段│路686號 │二層:480.53平方公尺   │      │
│標│960 號  │        │屋頂突出物:10.25 平方 │      │
│  │        │        │公尺                  │      │
│示│        │        │騎樓:80.46平方尺      │      │
│  │        │        │附屬建物陽台:55.47 平 │      │
│  │        │        │方公尺                │      │
└─┴────┴────┴───────────┴───┘
附表(三)
┌─┬────────────┬───────┬────┐
│土│    地            點    │  面      積  │權利範圍│
│地├────────────┼───────┼────┤
│標│高雄市鎮1 小段│203平方公尺   │3分之1  │
│示│1089號                  │              │        │
└─┴────────────┴───────┴────┘
附表(四)
┌─┬────────────┬───────┬────┐
│土│    地            點    │  面      積  │權利範圍│
│地├────────────┼───────┼────┤
│標│高雄市○○區○○段2 小段│268平方公尺   │3分之1  │
│示│672 號                  │              │        │
└─┴────────────┴───────┴────┘
附表(五)
┌─┬────────────┬───────┬────┐
│土│    地            點    │  面      積  │權利範圍│
│地├────────────┼───────┼────┤
│標│高雄市○○區○○段2 小段│95平方公尺    │全部    │
│示│694之3號                │              │        │
├─┼────┬────┬──┴───────┴┬───┤
│  │建    號│建物門牌│     面      積       │ 權利 │
│  │        │        │                      │ 範圍 │
│建├────┼────┼───────────┼───┤
│  │高雄市小│高雄市小│總面積:233.97 平方公尺│全部  │
│物│港區青島│港區廠西│一層:41.4平方公尺     │      │
│  │段2 小段│路46巷2 │二層:55.16平方公尺    │      │
│標│627 號  │號      │三層:55.16平方公尺    │      │
│  │        │        │四層:55.16平方公尺    │      │
│示│        │        │騎樓:13.76平方公尺    │      │
│  │        │        │地下層:13.33平方公尺  │      │
└─┴────┴────┴───────────┴───┘
附表(六)
┌─┬────────────┬───────┬────┐
│土│    地            點    │  面      積  │權利範圍│
│地├────────────┼───────┼────┤
│標│高雄市○○區○○段2 小段│355平方公尺   │1000分之│
│示│694之1號                │              │99      │
├─┼────┬────┬──┴───────┴┬───┤
│  │建    號│建物門牌│     面      積       │ 權利 │
│  │        │        │                      │ 範圍 │
│建├────┼────┼───────────┼───┤
│物│高雄市小│高雄市小│總面積:104.36 平方公尺│全部  │
│標│港區青島│港區廠西│一層:38.08平方公尺    │      │
│示│段2 小段│路34 號 │二層:54.12平方公尺    │      │
│  │653 號  │        │騎樓:12.16平方公尺    │      │
└─┴────┴────┴───────────┴───┘
附表(七)
┌─┬────────────┬───────┬────┐
│土│    地            點    │  面      積  │權利範圍│
│地├────────────┼───────┼────┤
│標│高雄市○○區○○段2 小段│355平方公尺   │1000分之│
│示│694之1號                │              │98      │
├─┼────┬────┬──┴───────┴┬───┤
│  │建    號│建物門牌│     面      積       │ 權利 │
│  │        │        │                      │ 範圍 │
│建├────┼────┼───────────┼───┤
│物│高雄市小│高雄市小│總面積:103.64 平方公尺│全部  │
│標│港區青島│港區廠西│一層:39.28 平方公尺   │      │
│示│段2 小段│路32 號 │二層:51.82 平方公尺   │      │
│  │649 號  │        │騎樓:12.54 平方公尺   │      │
└─┴────┴────┴───────────┴───┘


司法院資訊處製作；財團法人民間司法改革基金會備份。
